臺灣高等法院臺中分院刑事裁定
111年度毒抗字第856號
抗  告  人  
即  被  告  崇憲
上列抗告人即被告因聲請強制戒治案件，不服臺灣臺中地方法院
111年度毒聲字第867號中華民國111年8月25日裁定（聲請案號：
臺灣臺中地方檢察署111年度聲戒字第78號、111年度毒偵緝字第
403號），提起抗告，本院裁定如下：
    主  文
抗告駁回。
    理  由
一、抗告人即被告甲○○（下稱抗告人）抗告意旨略以：抗告人經
    原審法院以110年度毒聲字第1538號裁定令入勒戒處所觀察
    、勒戒，執行後經法務部繞正署臺中戒治所評估結果，認抗
    告人仍有繼續施用毒品傾向，依法務部「有無繼續施用毒品
    傾向評估標準評分說明手冊」及「有無繼續施用毒品傾向評
    估標準紀錄表」之計分方式，關於受勒戒人要裁定戒治之評
    分標準，例舉如下：1.毒品前科，一項5分、置頂10分。2.
    其他前科，一項2分、置頂10分。3.20歲以前毒品前科，10
    分。4.在外吸菸2分、所內吸菸2分。5.管制藥10分。6.主管
    評分最高15分。7.入所驗到尿10分。8.混合藥物使用10分。
    9.反社會人格，分數未知。10.家人未會客5分。11.未收信
    件3分..等等。但按該評分標準，第4條「在外及所內吸菸各
    2分」，吸菸跟吸毒怎可混為一談，況且現在法務部也明文
    規定一天發10支菸；第9條「反社會人格」，何謂反社會人
    格？此一認定標準何在？抗告人在外吃了毒品，也接受處分
    ，也進來治療了，抗告人如何反社會人格，未盡翔實說明或
    釋明，且抗告人又不是精神分裂者而領有障礙手冊；另外第
    10條、11條勒戒只有一等親可會客、通信，但抗告人父親已
    年邁、行動不便、也不識字，此一評分標準不利抗告人，並
    有過苛歧視抗告人之事實。再者，施以評估的老師面談時間
    也才短短大約5分鐘，這樣如此草率行事就能斷定抗告人有
    繼續施用毒品之傾向？簡直侵害、忽略憲法第8條第1項前段
    人民身體之自由應予保障之基本人權，原裁定法院認定抗告
    人有繼續施用毒品傾向，因此裁定抗告人令入戒治處所強制
    戒治，顯有違誤，為此懇請鈞院鑒核，撤銷原裁定，以符法
    治而保障人權云云。
二、按觀察、勒戒後，檢察官或少年法院（地方法院少年法庭）
    依據勒戒處所之陳報，認受觀察、勒戒人無繼續施用毒品傾
    向者，應即釋放，並為不起訴之處分或不付審理之裁定；認
    受觀察、勒戒人有繼續施用毒品傾向者，檢察官應聲請法院
    裁定或由少年法院（地方法院少年法庭）裁定令入戒治處所
    強制戒治，其期間為6個月以上，至無繼續強制戒治之必要
    為止，但最長不得逾1年，毒品危害防制條例第20條第2項定
    有明文。次按有無繼續施用毒品傾向之評估標準，並非完全
    以受勒戒人勒戒後之結果為準，勒戒前之各種情況，仍應作
    為評估之依據。依勒戒處所評分說明手冊規定，係以前科紀
    錄與行為表現、臨床評估、社會穩定度，三項合併計算分數
    ，每一大項皆有靜態因子與動態因子。而關於有無繼續施用
    毒品傾向之評估標準，法務部因應毒品危害防制條例之修正
    及109年11月18日最高法院刑事大法庭109年度台上大字第38
    26號裁定意旨，業於110年3月26日以法矯字第11006001760
    號函修正頒布「有無繼續施用毒品傾向評估標準紀錄表」、
    「有無繼續施用毒品傾向評估標準評分說明手冊」，上開評
    分說明手冊載明判定之原則：「受觀察勒戒人入所後，經過
    2週時間的觀察、勒戒，由處所及醫療人員依據其各項紀錄
    、資料及觀察勒戒期間之行為表現，加以評分。在勒戒人入
    所4至6週後，可再做一次評估以做必要之評分修正。每一大
    項皆有靜態因子與動態因子。先以靜態因子分數評分，靜態
    因子分數總分在60分（含）以上為『有繼續施用毒品傾向』；
    60分以下，與動態因子分數相加，如果總分在60分（含）以
    上，為『有繼續施用毒品傾向』」，又評估標準紀錄表及說明
    手冊中「前科紀錄與行為表現」之第1題及第3題之計分方式
    修正如下(餘無修正)：㈠第1項「毒品犯罪相關司法紀錄」：
    計分方式修正為每筆(次)5分，總分上限為10分；㈡第3項「
    其他犯罪相關紀錄」：計分方式修正為每筆(次)2分，總分
    上限為10分。是被告有無「繼續施用毒品傾向」，係依具體
    個案之臨床實務及相關事證等情綜合判定，有其相當之專業
    依據及標準，且涉及專門醫學，又衡酌強制戒治之目的，係
    為協助施用毒品者戒斷毒品之心癮及身癮所為之一種保安處
    分類型，而該評估標準係將與判斷有無繼續施用傾向之相關
    因素加以列舉及量化，適用於每一位受觀察、勒戒處分之人
    ，具一致性、普遍性、客觀性，以利執法者判定受勒戒人有
    無繼續施用毒品傾向，倘其評估由形式上觀察，無擅斷或濫
    權等明顯不當情事，法院應予尊重。
三、經查：
  ㈠抗告人因施用第一、二級毒品案件，經原審以110年度毒聲字
    第1538號裁定送觀察、勒戒後，由法務部○○○○○○○○依據新修
    正施行之有無繼續施用毒品傾向評估標準說明手冊之評估結
    果：⒈前科紀錄與行為表現合計31分（毒品犯罪相關司法紀
    錄「3筆」以上限10分計、首次毒品犯罪年齡「20-30歲」計
    5分、其他犯罪相關紀錄「2筆」計4分、入所時尿液毒品檢
    驗「多種毒品反應」計10分，上開4項靜態因子合計29分；
    所內行為表現「持續於所內抽菸」計2分，動態因子合計2分
    ）；⒉臨床評估合計37分（多重毒品濫用「有，種類：海洛
    因、大麻、安非他命」計10分、合法物質濫用「有，種類：
    菸」計2分、使用方式「有注射使用」計10分、使用年數「
    超過1年」計10分，上開靜態因子合計32分；精神疾病共病
    「無」計0分、臨床綜合評估（含病識感、動機、態度、就
    醫意願）評定為「偏重」計5分，上開2項動態因子合計5分
    ）；⒊社會穩定度合計5分（工作「全職工作，開香舖店（當
    老闆）」計0分、家人藥物濫用「無」計0分，上開2項靜態
    因子計0分；入所後家人是否訪視為「無」計5分、出所後是
    否與家人同住為「是」計0分，上開2項動態因子合計5分）
    ，以上1至3部分之總分合計73分（靜態因子共計61分，動態
    因子共計12分），經綜合判斷為有繼續施用毒品傾向，有該
    所111年8月5日中戒所衛字第11110003390號函附有無繼續施
    用毒品傾向證明書、有無繼續施用毒品傾向評估標準紀錄表
    在卷可稽。而前述綜合判斷之結果，係由該所具相關專業知
    識經驗之醫師，依其本職學識，於抗告人觀察、勒戒期間，
    就其過往前科紀錄與行為表現、臨床評估及社會穩定度等因
    素所為之綜合判斷，具有科學驗證所得之結論，且由形式上
    觀察，並無擅斷或濫權等明顯不當之情事，自得資為判斷抗
    告人有無繼續施用毒品傾向之證明。
  ㈡抗告意旨雖質疑有無繼續施用毒品傾向之評分依據及標準，
    並主張評估老師面談時間僅5分鐘，如此草率行事就能斷定
    抗告人有繼續施用毒品之傾向，侵害憲法第8條第1項前段人
    民身體之自由應予保障之基本人權云云。惟細鐸上開「有無
    繼續施用毒品傾向證明書」及「有無繼續施用毒品傾向評估
    標準紀錄表」之記載內容，業已詳載各項評分項目及評分計
    算標準，且勒戒處所之組織、人員之資格及執行觀察、勒戒
    相關程序，暨判斷施用毒品者，有無繼續施用毒品傾向，均
    有相關法令予以規範，非可恣意而為，且本件勒戒處所人員
    係依據前開評估標準予以評分，該評估標準紀錄表除詳列各
    項靜態因子、動態因子之細目外，並有各細目之配分、計算
    及上限，且各項目多出自不同之評分者，並非僅憑幾分鐘之
    當面問答即能得出結論，亦非評估之醫師所得主觀擅斷。又
    本件判定結果既係由專業醫師綜合上開各節之綜合判斷，不
    僅有實證依據，更有客觀標準得以評比，自得以此判斷抗告
    人有無繼續施用毒品傾向，況前開各項分數之計算並無錯漏
    之處，經該所經評定結果認抗告人總分合計為73分，判定抗
    告人有繼續施用毒品之傾向，自可採信。是抗告人徒憑己意
    ，質疑醫師之評估，顯係對本件專業評估之誤解，自無足採
    。
  ㈢又抗告意旨亦陳稱勒戒只有一等親可會客、通信，但抗告人
    父親已年邁、行動不便，此一評分標準不利抗告人云云。惟
    關於「社會穩定度」評估項目之「入所後家人是否訪視」之
    動態因子，其目的應係藉此判斷受觀察勒戒人之家庭支持度
    、監督、凝聚力等家庭功能是否能正常發揮，於生活及心理
    層面協助觀察勒戒人，強化其戒除毒品之決心，達到戒除毒
    品之目標，且觀察勒戒期間是否有家人訪視乃客觀之事實，
    抗告人於入觀察勒戒處所後完全無家人訪視，無論其原因為
    何，均足認其家庭功能之支持度不高，是上開抗告意旨，亦
    不足採。
四、綜上所述，原審法院依毒品危害防制條例第20條第3項、第2
    項後段規定，裁定抗告人令入戒治處所施以強制戒治，其期
    間為6個月以上，至無繼續強制戒治之必要為止，但最長不
    得逾1年，經核無不合。抗告人仍執前詞提起抗告，指摘原
    裁定不當，為無理由，應予駁回。
五、據上論斷，應依刑事訴訟法第412條，裁定如主文。　　
中　　華　　民　　國　 111　　年　　 9　　月　　22　　日
            刑事第七庭   審判長法　官  梁  堯  銘
                               法　官  王  鏗  普
                               法　官  羅  國  鴻
以上正本證明與原本無異。
不得再抗告。           
                               書記官  吳  姁  穗
　　　　　　　　　　　　　　　 
中　　華　　民　　國　　111 　年　　9 　　月　　22　　日